臺灣高雄地方法院刑事判決　　　　　　　 100年度自字第17號
自　訴　人　謝進藝
自訴代理人　李慶榮律師
　　　　　　孫守濂律師
　　　　　　許泓琮律師
被　　　告　陳明隆
選任辯護人　陳魁元律師
上列被告因背信案件，經自訴人提起自訴，本院判決如下：
    主  文
陳明隆無罪。
    理  由
一、自訴意旨略以：民國89年3月間，案外人龔育儀等人（下稱
    龔氏家族）所經營之雨林村股份有限公司（以經營『大世界
    國際村』為事業）積欠被告陳明隆新台幣（下同）2,200萬
    元、積欠自訴人1,600萬元，無力償還。時任該公司顧問之
    被告，認該公司管理不善，致無資力償還債務；且由於當時
    政府正辦理阿公店水庫更新工程計劃，預料將徵收公司使用
    之土地及拆除地上物，被告為主控該『大世界國際村』之營
    業收入與政府徵收相關費用之領取，以資確保債權之受償，
    乃萌入主『大世界國際村』之念，思圖以債作股之方式，重
    整公司，取得『大世界國際村』之主導經營權，但因其其個
    人之債權額度並不足以拿下公司之經營權，乃積極遊說自訴
    人，欲聯合自訴人之債權（二人之債權合計3,800萬元），
    以利取得公司60 %之股權，入主『大世界國際村』並主導經
    營權。自訴人因屬肢殘人士，處理事務行動不便，經被告之
    遊說後，為使債權受償及入主『大世界國際村』之事權統一
    行使起見，因而同意將債權1,600萬元與被告之債權2,200萬
    元組成聯合債權，授權被告併同向龔氏家族討債並爭取『大
    世界國際村』之經營權，自訴人與被告並約定就聯合債權之
    受償比率為：被告三分之二，自訴人則為三分之一，由被告
    負責統籌追償及分配。被告受任後，即與龔氏家族談判協商
    ，於89年7月30日與龔氏家族達成協議，由被告及自訴人二
    人以債作股，取得該『大世界國際村』之主導經營權（股權
    占60 %），龔氐家族則退出經營權，僅有參與權（股權占40
    %），至於被告與自訴人入主『大世界國際村』之利益，則
    以雨林村公司之淨值1.7億元之10  %計算（即為1700萬元）
    ，故被告與自訴人二人之總債權因而增加至5,500萬元。龔
    氏家族與自訴人及被告並特別約定：雨林村公司之全部資產
    倘日後政府徵收之金額（含土地徵收款、地上物改良物補償
    費、救濟金等）總額達到五億元時，被告及自訴人應負責支
    付新台幣5000萬元給雨林村公司。議定後，龔氐家族隨即簽
    立同意書（買賣草約），自訴人與被告亦共同簽立『但書』
    ，以為憑據。基此協議，被告因而擔任重整新設立之『大世
    界國際村有限公司』之董事長，自訴人則擔任監察人，以新
    公司接管『大世界國際村』之營業及其全部資產。又由於被
    告與自訴人之聯合債權高達5500萬元，核與龔氐家族成員龔
    育儀、龔育寬、龔柏文、龔柏仁、黃龔蘭貴等5人原先提供
    之4筆土地為被告設定之第二順位抵押權額2000萬元，二者
    差距甚大；且倘抵押權之標的只有土地，不及於地上物及其
    他與土地相連之建築物，恐保障尚有不足，故被告與自訴人
    乃徵得龔氐家族之同意，將上開抵押權設定金額由2000萬元
    提高為6000萬元，並約定將抵押權之標的物由原本之土地，
    擴及至包括土地水利權與建築於該地之田寮、花園、樹木及
    附屬房屋之全部設備並水道、瓦斯、電燈與一切物件，且與
    抵押不動產附連之建築物，亦包括在抵押權設定之範圍內，
    以供擔保。同時龔氏家族及自訴人均同意將上開自訴人債權
    債務之清償受領事宜暨抵押權登記事宜均授權委由被告統一
    處理，因而約定就抵押權6,000萬元之登記僅以被告之名義
    為之，實質上其中僅2/3債權歸屬被告，餘1/3債權歸屬自訴
    人，被告於受償時應依此比率分配之。議定後，龔氏家族乃
    就上述土地於於89年10月30日重新設定6000萬元抵押權登記
    在被告一人名下。嗣於90年９月21日，被告在債務人龔氏家
    族推派之代表龔柏仁先生之見証下，就上開約定，再補行簽
    立書面協議書，載明上開抵押權之權利歸屬及被告負責分配
    之旨，以資信守。迄至民國90年間，上開供償債用而接管之
    土地及資產，部分經政府機關辦理徵收，共計發放土地地價
    補償費597萬6880元（黃龔蘭貴135萬7686元＋龔柏文、龔柏
    仁461萬9092元）、地上改良物補償費1427萬380元（黃龔蘭
    貴116萬8740元＋雨林村公司1310萬1640）、救濟金4312萬
    8773元。其中除地價補償費係由第一順位之抵押權人彰化銀
    行實施強制執行全部優先受償（本院90年執第37625號），
    被告並未受分配外，其中一筆地上改良物補償費1310萬1640
    元由被告分配得款620萬3244元（本院90年執第37625號）、
    另一筆地上改良物補償費116萬8740元（本院91年執第23970
    號）與救濟金4312萬8773元，均係由被告受領清償，合計被
    告與自訴人之聯合債權共計受償總額為5050萬757元（620萬
    3244元＋116萬8740元＋4312萬8773元），詎被告於領取後
    ，竟萌為自己不法利益之意圖，未依自訴人及債務人委任其
    處理對自訴人之債權、債務之約定，不將其受領之款額其中
    之1/3即1683萬3591元分配清償交付予自訴人，私擅全部將
    之私吞入己，而違背其任務，致生損害於自訴人債權之受償
    利益，及損害於債務人之債務消滅之利益，屢經原告催索，
    迄今未果，因認被告陳明隆涉犯刑法第342條第1項之背信罪
    嫌云云。
二、按被告未經審判證明有罪確定前，推定其為無罪；犯罪事實
    ，應依證據認定之，無證據不得認定犯罪事實。又不能證明
    被告犯罪或其行為不罰者應諭知無罪之判決，刑事訴訟法第
    154條、第301條第1項分別定有明文。次按，認定犯罪事實
    所憑之證據，雖不以直接證據為限，間接證據亦包括在內，
    然而無論直接證據或間接證據，其為訴訟上之證明，須於通
    常一般人均不致有所懷疑，而得確信其為真實之程度者，始
    得據為有罪之認定，倘其證明尚未達到此一程度，而有合理
    之懷疑存在時，即難遽採為不利被告之認定，最高法院著有
    76年臺上字第4986號判例可資參照。又依據刑事訴訟法第
    161條第1項規定，檢察官就被告犯罪事實，應負舉證責任，
    並指出證明之方法。因此，檢察官對於起訴之犯罪事實，應
    負提出證據及說服之實質舉證責任。倘其所提出之證據，不
    足為被告有罪之積極證明，或其指出證明之方法，無從說服
    法院以形成被告有罪之心證，基於無罪推定之原則，自應為
    被告無罪判決之諭知，最高法院亦著有92年臺上字第128號
    判例可參。而刑事訴訟法第161條規定，檢察官就被告犯罪
    事實，有舉證責任，此項證據章通則內之規定，亦為自訴程
    序所準用，苟查無足以證明被告犯罪之積極證據，即應為有
    利被告之認定，更不必有何有利之證據，亦有最高法院79
    年度台上字第524號判決意旨可參。
三、自訴人認被告陳明隆涉有上開罪嫌，無非係以被告之陳述、
    自訴人謝進藝之陳述、證人龔璿峰、陳益週之證述、高雄縣
    岡山鎮○○段33-6、33-8、33-17、33-23地號土地建築物改
    良物抵押權設定契約書、其他約定事項、土地權利移轉證書
    、土地登記謄本90年9月21日抵押權登記案協議書、徵收發
    放補償明細表、雨林村股份有限公司89年7月30日同意書、
    陳明隆及謝進藝89年7月30日但書、雨林村股份有限公司於
    89年12月23日授權書、高雄市政府地政局100年9月6日高市
    四維地政徵字第1000030238號函、經濟部水利處南區水資源
    局辦理阿公店水庫更新計畫浚渫工程（岡山鎮○○段33-24
    、33-27）用地徵收補償費保管清冊、高雄縣政府91年3月4
    日府地權字第32506號函、高雄縣政府91年9月18日府地權字
    第167618號函、高雄縣政府91年1月18日府地權字第0910000
    107號函、本院90年12月27日高貴民維90執字第37625號執行
    命令、台灣土地銀行岡山分行91年2月4日岡存字第9100170
    號函、阿公店水庫更新計畫水庫浚渫工程（岡山鎮世界國際
    村）土地建築物補償清冊、大世界國際村股份有限公司營利
    事業登記證、公司變更登記表、股東名冊、本院91年3月15
    日91高貴民維90執字第37625號通知及分配表、高雄縣政府
    91年7月19日府地權字第0910121632號函、高雄縣政府91年8
    月4日府地權字第32506號函、本院91年11月18日91高貴民儉
    91執字第23970號通知及分配表、經濟部水利署南區水資源
    局函覆有關該局辦理「阿公店水庫更新工程計畫」資料各1
    份等，為其主要論據。
四、訊據被告陳明隆堅決否認有上開犯行，辯稱：伊從未受自訴
    人之委任而為其處理事務，伊所領之補償費等，均是為自己
    領取，與自訴人無涉等語。經查：
  (一)本件案外人龔氏家族等人因先前所經營之雨林村股份有限公
    司（以經營「大世界國際村遊樂區」為事業）於89年7月間
    分別積欠被告、自訴人各2200萬元、1600萬元，而無力償還
    ，遂於89年7月30日與被告及自訴人協議以債作股，由被告
    及自訴人共同取得「大世界國際村」60%股權並主導經營權
    ，龔氏家族則僅占40%股權並退出經營，三方遂簽立89年7月
    30日之同意書及但書等情，此為自訴人及被告分別於書狀陳
    明在卷（見本院自字卷45頁至第46頁、第126頁），並有雨
    林村股份有限公司89年7月30日同意書、陳明隆及謝進藝89
    年7月30日但書（見本院審自字卷第81頁至第82頁）可參；
    又被告因上開「大世界國際村遊樂區」之土地、地上物部分
    經徵收，而取得地上改良物補償費分配款620萬3244元、地
    上改良物補償費52萬5813元、救濟金4312萬8773元之事實，
    亦為自訴人及被告各以書狀陳明在卷（見本院自字卷第47
    頁至第48頁、第126頁），並有高雄市政府地政局100年9月6
    日高市四維地政徵字第1000030238號函（見本院自字卷第15
    頁）、本院91年3月15日91高貴民維90執字第37625號通知及
    分配表（見本院自字卷第59頁）、本院91年11月18日91高貴
    民儉91執字第23970號通知及分配表（見本院91執字第23970
    號卷第63頁至第64頁）、經濟部水利署南區水資源局函覆「
    阿公店水庫更新工程計畫」之收據暨切結書（見本院自字卷
    第85頁）可證，故此部分之事實足以認定。可見被告確曾與
    自訴人及「龔氏家族」，三方協議以其被告及自訴人2人之
    債權，以債作股，取得「大世界國際村遊樂區」60%股權並
    主導經營，嗣被告又因「大世界國際村遊樂區」之上開土地
    及地上物被徵收，而取得上述地上改良物補償費分配款620
    萬3244元、地上改良物補償費52萬5813元，及救濟金4312萬
    8773元之事實，已甚顯明。
  (二)自訴意旨雖以：自訴人之債權1600萬元與被告之債權2200萬
    元組成聯合債權，授權被告併同向龔氏家族討債云云。惟自
    訴人所述之委託或授權被告代為處理其債權乙節，已為被告
    所否認。經查：本件自訴人並未有委託被告處理其對於雨林
    公司之債權，而係被告與自訴人2人先後以合夥、集資設立
    大世界國際村股份有限公司之方式，並以債作股，2人因而
    取得原係雨林公司所經營之「大世界國際村遊樂區」經營權
    之事實，業據證人即上揭「龔氏家族」成員龔璿峰（原名龔
    柏仁）於本院審理時證述在卷，並證稱：雨林村股份有限公
    司為伊龔氏家族所經營，主要是經營「大世界國際村遊樂區
    」，但雨林公司約在89年間已積欠被告2200萬，積欠自訴人
    1600萬，乃與該2人簽立同意書，同意將大世界國際村之經
    營權售予自訴人及被告，當時雖知政府要徵收大世界國際村
    的部分土地，但並未估算金額，簽立同意書後不久，被告及
    自訴人即以債入股，取得經營權，自訴人與被告2人間是以
    共同買賣拆股方式，共同拿錢，被告從未出具自訴人的委託
    書來向伊要債，自訴人亦從未表示要委託被告代其處理債權
    ，在大世界國際村股份有限公司取代雨林村公司的過程中，
    被告與自訴人是股東關係，大世界國際村股份有限公司之股
    東名冊內之股東，伊只知道被告、被告之配偶楊勝珍、自訴
    人、自訴人之配偶黃幼慧等人等語（見本院自字卷第107頁
    正面至第112頁正面）；另證人陳益週於本院審理時亦證稱
    ：被告與自訴人2人間是共同出資、合夥關係等語（見本院
    自字卷第112頁背面）明確。又由雨林村股份有限公司及「
    龔氏家族」成員於89年7月30日與被告及自訴人所簽署之同
    意書所載稱：「茲同意由陳明隆先生及謝進藝先生集資取得
    ，雨林股份有限公司經營取及股份…」等語（見本院審自字
    卷第81頁）及同日另簽署之但書所載稱：「…甲方（即雨林
    股份有限公司）…償還陳明隆…及謝進藝…則甲方所簽訂之
    買賣同意書視同無效。…雨林股份有限公司（大世界國際村
    ）日後被政府徵收時，金額遠到新台幣伍億元時，由陳明隆
    先生及謝進藝先生，負責再支付甲方新台幣伍仟萬元整…」
    等語（見本院審自字卷第82頁），及大世界國際村股份有限
    公司89年6月17日股東名冊載明：「股東名稱：陳明隆、黃
    幼慧、楊勝珍、謝進藝…」等語（見本院自字卷第58頁），
    此有上開同意書、但書、股東名冊在卷可按，可見自訴人指
    稱其有委託或授權被告代為處理其債權乙節云云，均與上開
    證人龔璿峰、陳益週上開證稱：被告與自訴人二人係合夥關
    係或股東關係等語，及上述同意書、但書、大世界國際村股
    份有限公司89年6月17日股東名冊，一致載明自訴人與被告
    係集資關係、股東關係等情，均有未合，故被告與自訴人共
    同取得大世界國際村遊樂區之經營權過程中，自訴人已無證
    據顯示自訴人有何授權或委託被告代為其處理事務，甚為灼
    然。
  (三)又按刑法第342條之背信罪，須以為他人處理事務為前提，
    所謂為他人處理事務，係指受他人委任，而為其處理事務而
    言（最高法院49年台上第1530號判例意旨參照）；背信罪主
    體，限於為他人處理事務之人。如為自己之工作行為，無論
    圖利之情形是否正當，要與該條犯罪之要件不符（最高法院
    76年度台上字第1047號判決意旨參照）；倘僅未履行約定之
    義務，但非為被害人處理事務，縱未履行，要屬民事債務履
    行問題（最高法院72年度台上字第5299號判決意旨參照）；
    又未依據契約所規定之內容，而履行其權利義務，縱有違約
    情形，究非為他人處理事務而違背其任務（最高法院71年度
    台上字第2296號判決意旨參照）；隱名合夥人依民法第706
    條規定有查閱合夥帳簿之權，故除出名營業人在業務上製作
    之帳簿有不實之記載，尚應構成上述刑法第215條之罪外，
    縱令出名營業人之開支有浮濫不當或其收支帳簿之記載有不
    夠鮮明之處，亦僅得依民事訴訟之途徑解決，尚不構成刑法
    上之侵占、背信或詐欺之罪（最高法院69年度台上字第257
    號判決意旨參照）。本件被告與自訴人取得大世界國際村遊
    樂區之經營權過程中，既未有何證據足認自訴人有授權或委
    託被告代為其處理事務，是依上開說明，被告縱有違反其與
    自訴人間之民事約定，自亦與刑法第342條之背信罪之構成
    要件不符，尚難對被告遽以刑法背信罪相繩。
  (四)此外，復查無其他證據足使本院形成被告有上開背信犯行之
    確信，揆諸上揭法條及判例意旨，本件不能證明被告犯罪，
    依法應為其無罪之判決。
據上論斷，應依刑事訴訟法第301條第1項前段，判決如主文。
中    華    民    國  100    年    11    月    24    日
                  刑事第二庭    審判長法  官  李政庭
                                      法  官  陳航代
                                      法  官  施盈志
以上正本證明與原本無異。
如不服本判決應於收受送達後10日內向本院提出上訴書狀，並應
敘述具體理由；如未敘述上訴理由者，應於上訴期間屆滿後20日
內向本院補提理由書（均須按他造當事人之人數附繕本）「切勿
逕送上級法院」。
中    華    民    國  100    年    11    月    24    日
                                      書記官  吳和卿